【裁判字號】    98,訴,315
【裁判日期】    981229
【裁判案由】    給付權利金
【裁判全文】
臺灣宜蘭地方法院民事判決               98年度訴字第315號
原      告  丙○○
訴訟代理人  李秋銘律師
            黃金亮律師
被      告  甲○○
訴訟代理人  黃憲男律師
上列當事人間給付權利金事件，本院於民國98年12月15日言詞辯
論終結，判決如下：
    主      文
被告應給付原告新台幣貳佰肆拾萬元，及自民國九十八年十月十
日起至清償日止，按年息百分之五計算之利息。
訴訟費用由被告負擔。
本判決於原告以新臺幣捌拾萬元為被告供擔保後，得假執行。但
被告如以新臺幣貳佰肆拾萬元為原告預供擔保，得免為假執行。
    事實及理由
壹、程序方面：
    按原告於判決確定前，得撤回訴之全部或一部。但被告已為
    本案之言詞辯論者，應得其同意。民事訴訟法第262 條第1
    項定有明文。本件於起訴時曾併列先位、備位聲明，先位聲
    明之原告為丙○○（原名劉哲忠），備位聲明之原告則為乙
    ○○，惟於本院民國98年12月15日言詞辯論期日，經原告乙
    ○○當庭撤回本件備位聲明部分之起訴，並經被告當庭表示
    同意，自應准許其撤回，合先敘明。
貳、實體方面：
一、原告起訴主張
  (一)兩造於93年5 月19日簽訂房屋租賃契約書（下稱第一件租約
    ），由原告將其父乙○○所有之門牌號碼宜蘭縣冬山鄉○○
    村○○路77巷33號1 、2 樓建物出租予被告經營「水火私坊
    法式餐廳」（下稱系爭餐廳），約定租期自93年6 月5 日起
    至103 年6 月5 日止，租金為每月新台幣（下同）5 萬元，
    並約定租賃期間僱用陳美岱（即原告之妻）為特別助理；另
    於該契約書第10條約定系爭餐廳之股份，由原告占4 分之1
    、訴外人張漢清占4 分之1 、被告則占4 分之2 。
  (二)系爭餐廳於93年11月間開始營運，至94年1 月之月營業額便
    突破150 萬元，被告見系爭餐廳很賺錢，便想要掌控公司金
    錢及經營權，先於94年2 月間與原告提議，欲以每月12萬5,
    000 元買下原告所占股份權利，要求原告不得干涉公司經營
    及會計陳美岱須離職，惟當時並未簽約。嗣於94年4 月4 日
    ，在訴外人張漢清之見證下，被告再提改以每月8 萬元之權
    利金，買下原告股份權利，並要求將租金5 萬元及權利金8
    萬元寫在同一份契約，記載為租金13萬元，且另須以房屋所
    有權人乙○○名義簽訂新契約，嗣後不得因任何理由提前終
    止合約，否則須一次賠償被告6,000 萬元等語，兩造達成合
    意後乃簽立另一租賃合約（下稱第二件租約）約定上開事項
    ，並改約租期為自94年4 月5 日起至104 年4 月5 日止。是
    以，第二件租約之約定，兩造係約定以每月5 萬元為房租，
    另被告應每月給付8 萬元予原告，直至第二件租約屆滿日即
    104 年4 月5 日止，以之作為原告股份出售予被告之價金，
    依兩造於鈞院所提起之另案即97年度簡上字第25號返還房屋
    等事件確定判決，亦認第二件租約記載之租金13萬元，實係
    5 萬元為房租，其餘則為兩造間就原告股份權利之約定。
  (三)被告於第二件租約簽立後，直至96年3 月之前，每月均依約
    給付13萬元；惟於96年4 月以後，被告每月僅給付5 萬元，
    原告之股份權利金部分則迄未給付，故迄至98年9月5日已積
    欠原告股份權利金共計240 萬元。被告雖曾於95年12月14日
    反悔，再度要求更改合約內容，要求改以第三人乙○○為股
    東、免除訴外人張漢清擔任保證人之責任及將租賃標的物改
    以地號及建號等記載，然因該修改內容並不合理，被告及訴
    外人乙○○均不同意而未簽名；況第二件租約並無單獨對股
    份權利金部分有終止之相關約定，被告自應依約給付原告每
    月8 萬元之權利金至第二件租約期間屆滿時。為此，原告依
    約訴請被告給付自96年4月5日起至98年9月5日止，共計30個
    月之股份權利金240萬元。並聲明：1.被告應給付原告240萬
    元，及自起訴狀繕本送達翌日起至清償日止，按年息百分之
    5計算之利息。2.願供擔保，請准宣告假執行。
二、被告則以：被告否認有向原告購買系爭餐廳股份，第二件租
    約實際上係以5 萬元為租金，被告給付之其餘8 萬元則係作
    為原告所有系爭餐廳股權不行使而改由被告行使之對價，被
    告得隨時終止該股權部分之租約。此由原告於收受被告交付
    租金時，對於分別載有「房租」及「租股」之簽收單予以簽
    認可明。至於鈞院另案97年度簡上第25號返還房屋等事件中
    ，並未直接認定兩造間關於8 萬元之給付係被告購買原告股
    權之權利金，且如原告所主張為真，則自第二件租約簽立後
    至104 年4 月5 日，被告總計需支付金額將達1 千多萬元，
    此與原告股份價值顯不相當。況依第二件租約第5 條約定，
    被告有權於租賃期間終止本件租約，被告亦於96年3 月以書
    面通知被告終止該股權行使租約，也依照原告股權比例寄發
    股利盈餘之支票給原告，且有通知原告開股東會，但原告並
    未領取且未參與。此後因原告都不參與，所以就沒有再通知
    原告開會或支付盈餘給原告。另依訴外人張漢清於鈞院另案
    之證述：「（法官問：上訴人與劉哲忠間的股權是買斷還是
    其他意思？當初2 人有無提到總價金？）答：我知道是買他
    股權的權利金，在法律上是否買斷我不知道。他們沒有提到
    買賣股權總價金。」、「（法官問：剛剛所言每個月給劉哲
    忠8 萬元，有無約定給付到何時？）答：沒有約定。」，可
    見兩造間每月8 萬元之股權權利金，應該是不定期限之租賃
    契約，則依照民法第450 條第2 項規定，應得由被告隨時終
    止。是第二件租約關於租用原告股權部分，業經被告終止，
    則被告自無需再行給付租用股權之租金，本件請求為無理由
    。並聲明：(一)原告之訴及假執行之聲請均駁回。(二)如受不利
    益判決，願供擔保請准宣告免為假執行。
三、兩造不爭執事項：
  (一)兩造於93年5月19日簽立第一件租約（卷第7-11頁）。
  (二)兩造於94年4月4日簽立第二件租約（卷第12-15頁）。
  (三)第二件租約雖記載租金為13萬元，惟實際上其中5 萬元係被
    告與原告乙○○間約定之房租，其餘8 萬元則係兩造間關於
    股權之約定。
  (四)被告自第二件租約簽立後至96年3 月，均依約給付13萬元，
    自96年4 月後則僅支付5 萬元迄今。
四、得心證之理由：
    原告主張第二件租約記載租金13萬元，其中被告按月支付 5
    萬元為房租外，其餘被告按月給付8 萬元部分，則係被告向
    原告購買系爭餐廳4 分之1 股份之價金，惟被告自96年4 月
    5 日起迄未給付，故訴請被告給付自96年4 月5 日起至98年
    9 月5 日止共計240 萬元等語。被告則以兩造係約定以被告
    每月給付原告8 萬元，作為被告租賃原告股權行使之代價，
    實係權利之租賃，被告已於96年4 月間終止該部分租約，原
    告則仍擁有系爭餐廳4 分之1 之股份，被告無需給付該權利
    之租金等語置辯。據此，本件爭點厥為：(一)兩造間關於該每
    月8 萬元給付之約定，係原告出售系爭餐廳股權之代價，抑
    或係被告租用原告系爭餐廳股權之租金？(二)如係買賣價金，
    被告應給付原告若干金額？如係租金，被告是否得終止該部
    分之租約？茲認定如下：
  (一)查原告主張第二件租約約定，其中被告應按月給付8 萬元直
    至契約到期之部分，係作為被告向原告購買系爭餐廳4分之1
    股份之價金一節，經本院調取兩造之另案返還房屋等事件即
    本院96年羅簡字第213 號第一審（下稱另案第一審）、97年
    簡上字第25號第二審（下稱另案第二審）訴訟案卷核閱得知
    ，訴外人張漢清即系爭餐廳股東之一、擔任第一件租約雙方
    保證人及第二份租約擔保人，先後於另案第一審、第二審審
    理時到庭證稱：一開始租金是5 萬元，系爭餐廳有賺錢就按
    照股份比例來分，於93年12月份到94年1 月份，雙方有提到
    被告要吃原告之股份，所以簽立第二件租約，被告以8 萬元
    吃原告股權，作為收購權利金，所以記載租金13萬元，係將
    租金及權利金寫在一起，即被告每月給原告8 萬元，原告將
    其股份全部讓出、不要插手公司事情等語明確（另案第一審
    卷第60-63 頁、另案第二審卷第55-60 頁），堪認該每月8
    萬元之給付確係被告購買原告股權之價金；又觀諸訴外人張
    漢清於另案第一審審理時證述：系爭餐廳於93年9 月份、10
    月份都還虧損，93年11月才轉虧為盈，營業額約80萬元，12
    月份約156 萬元、94年4 月份以後就沒有超過100 萬元，大
    約都在7 、80萬元等語（另案第一審卷第61頁），於另案第
    二審又證稱：另案第二審卷第64頁之計算表是被告太太寫的
    ，就是當時盈收之狀況等語（另案第二審卷第60頁），而稽
    之該計算表手寫部分顯示，系爭餐廳於93年11月至94 年3月
    間，營收分別為452,660元、1,067,400元、1,586,498元、
    1,206,270元、766,242元，可見以原告所占系爭餐廳4 分之
    1股份計算，當時每月均可分得超過8萬元甚多之盈餘；是以
    ，於94年4 月間兩造簽立第二件租約時，系爭餐廳之營利仍
    甚為可觀，若非被告同意以每月給付8 萬元至租約終止時作
    為原告股權買賣之價金，原告於當時豈有可能於每月獲利高
    於8萬元甚多之情形下，同意每月僅取得8萬元而放棄可以取
    得更多金額之股權分紅？況果若如被告主張伊僅係租賃原告
    之股權，伊得隨時終止租賃關係，原告即恢復股東得分紅之
    權利，則被告即得以視系爭餐廳營利狀況，如原告股份每月
    可分紅高於8萬元時即主張繼續租約，如分紅低於8萬元則主
    張終止租約，其約定之結果僅有利於被告而甚不利於原告，
    顯而易見，原告豈有可能同意此一偏利被告之約定？據此，
    原告前揭主張應較為真實而可採，被告主張者則與事證、情
    理均不相符，難以採憑。
  (二)至被告辯稱訴外人張漢清曾於另案第一審、第二審審理時證
    稱伊不知悉兩造間就原告股份是否係買斷、有無約定該8 萬
    元支付期間等語，據此主張伊並無買斷原告股份云云。惟如
    前述，被告既已向張漢清表明要收購（吃）原告之股份，則
    如兩造間另又有不買斷抑或限制該8 萬元支付期間之約定，
    屬一變態事實，被告自應就此負積極證明之責，要難以契約
    當事人以外之人表示不知悉該約定之消極事證，遽認被告所
    述為真，被告執此抗辯即難為有利之認定。
  (三)被告又辯稱如依原告所述，則自94年4 月5 日至第二件租約
    終止之104 年4 月5 日，要給付原告共1 千多萬元，伊不可
    能以此價格購買原告之股份云云。惟據訴外人張漢清於另案
    第二審審理時證述：伊所占4 分之1 股份實際付出350 萬元
    ，但伊義務提供一部分勞務，這樣算起來應該也有450 萬元
    等語（另案第二審卷第56頁）。基此，原告所有系爭餐廳股
    份4 分之1 ，其價值應亦約有350 萬元至450 萬元，復參以
    前揭所述系爭餐廳於93年11月至94年3 月即第二件租約簽立
    前夕營收甚佳，則被告願以上開分期給付之方式，購買原告
    股份，以求獨占系爭餐廳所有營利，甚而確保房屋部分租約
    之繼續，衡情當符常理，被告執此抗辯，洵無可採。
  (四)被告復稱原告於每月收受被告交付之8 萬元時，對於載有「
    租股」之簽收單予以簽認，足認該8 萬元確屬租用原告股權
    之租金云云。惟稽之被告所提出之簽收單為系爭餐廳之「支
    票付款簽收單」（另案第二審卷第21頁），於收款人欄載有
    「租股」二字，當係被告經營系爭餐廳為管理收支、作帳而
    自行記載之字樣，原告雖於其上簽名，當僅係表示有收取該
    款項，尚非得認原告有確認該筆款項係為「租股」之給付；
    況該8 萬元之給付原係與房租5 萬元之給付一併於第二件租
    約內記載為租金13萬元，故該所謂「租股」之意涵，亦可理
    解為第二件租約中關於原告股權部分之給付，尚難認該字樣
    即係指被告所稱租用股權之租金。
  (五)綜上，本院依訴外人張漢清於另案第一審、第二審之證述，
    以及第二件租約簽立時系爭餐廳經營盈利之狀況對照兩造間
    租約條款內容，認為原告主張被告按月給付之8 萬元部分，
    係被告向原告購買系爭餐廳4 分之1 股份之價金之事實，應
    為可採，堪予認定；被告執前揭情詞辯解，與事證、常理有
    悖，難認為真。是以，被告應於第二件租約期間即自94年4
    月5 日起至104 年4 月5 日止，就購買原告股權部分，按月
    給付原告8 萬元，惟被告自96年4 月起即未給付迄今，則原
    告自得依約請求被告給付自96年4 月5 日起至98年9 月5 日
    止共30個月之給付，共計240 萬元（計算式：80,000×30＝
    2,400, 000）。
五、從而，原告依第二件租約關於股權買賣部分之約定，請求被
    告給付所積欠之自96年4 月5 日起至98年9 月5 日止期間每
    月8 萬元之部分股權買賣價金共計240萬元，及自起訴狀繕
    本送達翌日即98年10月10日起至清償日止，按年息5 ％計算
    之利息，為有理由，應予准許。
六、兩造陳明願供擔保，分別聲請宣告假執行及免為假執行，經
    核尚無不合，爰分別酌定相當擔保金額准許之。
七、兩造其餘攻擊防禦方法經審酌後，認與判決結果無涉，爰不
    一一論述，併此明。
據上論結，原告之訴為有理由，依民事訴訟法第78條、第390 條
    第2 項、第392條第2項，判決如主文。
中    華    民    國    98    年    12    月    29    日
                  台灣宜蘭地方法院民事庭
                      法  官  陳雪玉
正本與原本無異。
如不服本判決應於判決送達後20日內提出上訴狀（須附繕本）。
中    華    民    國    99    年    1     月    5     日
                      書記官  詹玉惠

司法院資訊處製作；財團法人民間司法改革基金會備份。
